【裁判字號】    97,台上,1399
【裁判日期】    970703
【裁判案由】    分割共有物
【裁判全文】
最高法院民事判決            九十七年度台上字第一三九九號
上  訴  人  甲 ○ ○
訴訟代理人  林 世 祿律師
上  訴  人  乙 ○ ○
            丙 ○ ○
                      號
            丁 ○ ○
            戊 ○ ○
            己 ○ ○（即梁仁愛）
            午 ○ ○
            庚 ○ ○（即呂長壽之承受訴訟人）
            辛 ○ ○（即呂長壽之承受訴訟人）
            壬 ○ ○（即呂長壽之承受訴訟人）
            癸 ○ ○（即呂長壽之承受訴訟人）
            子 ○ ○（即呂長壽之承受訴訟人）
            丑 ○ ○
                      5號
            寅○○○
            卯○○○
                      68號
            辰○○○
            巳○○○
            未 ○ ○
            申 ○ ○
            酉○○○
            戌 ○ ○
            亥 ○ ○
            天 ○ ○
            地 ○ ○
                      51號
            宇○○○
            宙○○○
            玄 ○ ○
            黃 ○ ○
                      號2樓
            Ａ ○ ○
            Ｂ ○ ○
            Ｃ○○○
            Ｄ ○ ○
            Ｅ ○ ○
            Ｆ ○ ○
            Ｇ ○ ○
            Ｈ ○ ○
            Ｉ ○ ○
            Ｊ ○ ○
            Ｋ ○ ○
            Ｌ ○ ○
            Ｍ○○○
            Ｎ    ○
                      號
            Ｏ ○ ○
            Ｐ ○ ○
            Ｑ ○ ○
            Ｒ○○○
            Ｓ ○ ○（即呂長壽之承受訴訟人）
            Ｔ ○ ○（即呂長壽之承受訴訟人）
            Ｕ ○ ○（即吳梁種茶之承受訴訟人）
            Ｖ ○ ○（即吳梁種茶之承受訴訟人）
            Ｗ ○ ○（即吳梁種茶之承受訴訟人）
            Ｘ ○ ○（即吳梁種茶之承受訴訟人）
            Ｙ ○ ○（即吳梁種茶之承受訴訟人）
            Ｚ ○ ○（即吳梁種茶之承受訴訟人）
            ａ ○ ○（即吳梁種茶之承受訴訟人）
            ｂ ○ ○（即吳梁種茶之承受訴訟人）
            ｃ ○ ○
                      號
            ｄ ○ ○（即呂玉之承受訴訟人）
法定代理人  ｆ ○ ○
被 上訴 人  ｅ ○ ○
上列當事人間請求分割共有物事件，上訴人對於中華民國九十六
年十二月十八日台灣高等法院台中分院第二審判決（九十四年度
上字第二四號），提起上訴，本院判決如下：
    主  文
上訴駁回。
第三審訴訟費用由上訴人負擔。
    理  由
本件分割共有物之訴，其訴訟標的，對於共同訴訟之各人必須合
一確定，上訴人甲○○一人之上訴，其效力依民事訴訟法第五十
六條第一項第一款規定，及於其餘同造共同訴訟人，爰併列乙○
○等為上訴人，合先敘明。
本件被上訴人主張：坐落彰化縣秀水鄉○○段一二七八地號，面
積四千四百四十三平方公尺土地（下稱系爭土地），為兩造所共
有，各共有人應有部分如原判決附表(一)（下稱附表(一)）明細表所
示。兩造間就系爭土地並無不分割之特約，亦無因物之使用目的
不能分割之情形，因共有人無法達成分割之協議等情，爰依民法
第八百二十三條第一項及第八百二十四條之規定，求為命分割共
有物之判決（被上訴人其餘之訴，業經原審判決其勝訴確定）。
上訴人甲○○、乙○○、丙○○、丁○○、戊○○、己○○（即
梁仁愛）、庚○○、辛○○、壬○○、癸○○、子○○、午○○
則以：伊等主張應依彰化地政事務所九十五年十月三日複丈成果
圖「Ｃ方案」分割。上訴人玄○○則以：伊盼能分到東北角位置
，以免拆到伊屋。上訴人丑○○、天○○、亥○○則以：同意按
第一審判決所採方案分割。上訴人戌○○、Ｒ○○○、Ｍ○○○
則以：同意依第一審判決附圖甲方案所示分割方案各等語，資為
抗辯。其餘上訴人未為任何之主張。
原審斟酌全辯論意旨及調查證據之結果，以：系爭土地為兩造所
共有，各共有人應有部分如所附明細表附表(一)所示，系爭土地並
無不能分割之情形，兩造亦未訂有不分割之契約，且不能協議分
割等情，有土地登記謄本、地籍圖謄本及戶籍謄本為證，並為兩
造所不爭執，被上訴人請求裁判分割，自無不合。查系爭土地為
乙種建築用地，其地形約呈南北走向之長方形，其上除建有梁氏
宗親之公廳祠堂外，尚有被上訴人及上訴人丑○○、Ｍ○○○、
Ｇ○○、戌○○、乙○○、未○○等人管理使用之建物，其餘均
為空地；而系爭土地之東側毗鄰華龍巷，西側、南側及北側均連
接既成道路，可對外通行使用，而以華龍巷作為對外聯絡之要道
，此經第一審法院及原審履勘現場，分別製有勘驗筆錄，暨由原
審法院囑託彰化地政事務所勘測，製有現況圖，並由原審囑由華
聲科技不動產估價師聯合事務所（下稱華聲事務所）鑑價，製有
鑑定報告及補充鑑定報告可稽。因上訴人丑○○、未○○、乙○
○所有之房屋及戌○○所有現供其居住用之房屋，均希望予以保
存，而上訴人Ａ○○、ｅ○○、黃○○三人、丑○○、天○○、
亥○○三人、Ｈ○○、Ｉ○○、Ｊ○○、Ｋ○○、Ｌ○○、Ｍ○
○○六人、午○○、丙○○、乙○○三人、戊○○、丁○○、己
○○（即梁仁愛）三人均表各願維持共有之關係，應就其分得部
分維持共有關係。而被上訴人所提之上開分割方案Ｄ，正符合上
開分割原則，且使丑○○三人分得Ｄ３及Ｄ部分，可保留原共
有人決議保留之公廳戊建物及其出入道路，甲○○分得Ｄ、未
○○30人分得緊鄰之Ｄ，以保存未○○等使用之庚建物，且Ｄ
為方正之長條形，可供建築之用，Ｄ只有二四平方公尺，與
之毗鄰，復可利於合併使用。乙○○、丙○○、午○○三人維持
共有而取得Ｄ，得以保存乙○○之所有申建物，且屬方正之長
條形，亦利於建築使用。丁○○、戊○○、己○○三人維持共有
取得Ｄ，而與其三人有兄弟關係之未○○、申○○、酉○○○
各取得相鄰之Ｄ、Ｄ、Ｄ，可合併為方正長條形，有利於
建築使用，黃傳再分得之土地，為其現有加強磚造三層建物所在
之土地，可藉以保存該建物，並符玄○○分在原使用位置之需要
，此分割方案乃最符合各共有人之利益，並為共有人黃○○、Ａ
○○、丑○○、天○○、亥○○、Ｅ○○、ｃ○○、Ｄ○○、Ｃ
○○○、Ｂ○○、Ｆ○○、Ｇ○○、Ｍ○○○、Ｉ○○、Ｊ○○
、Ｈ○○、Ｌ○○、Ｋ○○、戌○○表示同意，是此分割方案，
最為適當。至上訴人甲○○所提之分割方案Ｃ，將使被上訴人所
有面積達一百五十六平方公尺，保存良好之紅瓦加強磚造房屋拆
除，且使其分配取得之土地無法有效合併使用，對之顯然重大不
利，且此分割方案未保留上述大部分共有人決議保留之公廳之出
入通路，有害其使用，顯有瑕疵，並不適當。斟酌系爭土地之使
用情形，各共有人之利用關係及整體之經濟效用及公平原則，認
以被上訴人所提之分割方案Ｄ較為可取。次查系爭土地，因面臨
主要交通道路華隆巷抑其餘既成巷道，價值互殊，又因依各共有
人之使用現況及需求為分配，致各共有人分得面積與其應有部分
應得之面積不相一致，自應以金錢相互補償，經囑華聲事務所鑑
價結果，各共有人依Ｄ方案分得之土地價值與應有部分應得之價
值增減差額如原判決附表(三)（下稱附表(三)）所示，再計算各共有
人應相互補償之金額如原判決附表(四)（下稱附表(四)）所示，為其
心證之所由得，爰將第一審所命分割方法之部分廢棄，改判依原
判決附圖(二)（下稱附圖(二)）之方案Ｄ為分割並依附表(四)為補償。
查原審於言詞辯論中曾二次提示華聲事務所之鑑定報告書，到場
之兩造對其鑑定報告均表示無意見（見原審卷(四)二二二頁反面、
同卷(五)一九六頁反面），自可採為裁判之依據。原審因而斟酌共
有物之性質及其價值、各共有人之利害關係及使用現況，命以原
物分割並相互補償，經核於法洵無違誤。又原審主文第四項所諭
知之Ｂ○○等十二人、Ｎ○等三人、未○○等三十人，其全體姓
名已在同項主文所示之附表(二)中載明，並無不明確而難以執行之
情事。另關於原判決主文第二項、第三項命繼承登記部分，上訴
人甲○○並非受不利判決之當事人，自不得對之提起上訴。上訴
論旨，執此並以原審定分割共有方法之職權行使，指摘原判決不
當，求予廢棄，非有理由。
據上論結，本件上訴為無理由。依民事訴訟法第四百八十一條、
第四百四十九條第一項、第七十八條，判決如主文。
中    華    民    國  九十七  年    七    月    三    日
                      最高法院民事第六庭
                          審判長法官  朱  建  男
                                法官  顏  南  全
                                法官  林  大  洋
                                法官  鄭  傑  夫
                                法官  蘇  清  恭
      本件正本證明與原本無異
                                      書  記  官
中    華    民    國  九十七  年    七    月   十四   日
                                                      Ｑ


司法院資訊處製作；財團法人民間司法改革基金會備份。
